ACORDAO-COMPLETO-2389209

ACÓRDÃO 2350/2020 ATA 6/2020 - PRIMEIRA CÂMARA

VISTOS, relatados e discutidos estes autos de tomada de contas especial instaurada pelo Fundo Nacional de Saúde (FNS) em desfavor dos secretários de saúde do município de Crateús/CE, Maria do Carmo Rodrigues Soares Morais (gestão 12/1 a 8/2/2006 e 9/2 a 18/4/2007) e Eduardo Martins Rocha (gestão 23/5/2007 a 19/6/2008 e 3/7 a 31/12/2008) , em razão de irregularidades na execução de despesas com recursos do Sistema Único de Saúde (SUS) no primeiro trimestre de 2007 e no primeiro trimestre de 2008,
ACORDAM os Ministros do Tribunal de Contas da União, reunidos em sessão da Primeira Câmara, ante as razões expostas pelo Relator, em:
9.1. considerar revel Eduardo Martins Rocha, para todos os efeitos, dando-se prosseguimento ao processo, nos termos do art. 12, § 3º, da Lei 8.443/1992;
9.2. com fundamento nos arts. 1º, inciso I, 16, inciso III, alíneas “b” e “c”, e 19, da Lei 8.443/1992, julgar irregulares as contas de Maria do Carmo Rodrigues Soares Morais, condenando-a ao pagamento do débito discriminado a seguir, atualizado monetariamente e acrescido dos juros de mora devidos, calculado desde a data de ocorrência indicada até sua efetiva quitação, na forma da legislação vigente, fixando o prazo de 15 (quinze) dias, a contar do recebimento da notificação, para que seja comprovado, perante este Tribunal, o recolhimento da quantia ao Fundo Nacional de Saúde, nos termos do art. 23, inciso III, alínea “a”, da referida Lei, c/c o art. 214, inciso III, alínea “a”, do Regimento Interno do TCU;
	DATA DA OCORRÊNCIA
	VALOR ORIGINAL (R$) 

	9/2/2007
	22.985,06

	14/2/2007
	2.150,00

	14/2/2007
	10.500,00

	15/2/2007
	3.763,90

	22/2/2007
	3.764,60

	22/2/2007
	3.764,60

	22/2/2007
	68.296,53

	12/3/2007
	12.133,82

	12/3/2007
	280,00

	15/3/2007
	2.092,00

	16/3/2007
	5.000,00

	20/3/2007
	1.139,20

	22/3/2007
	1.120,86

	23/3/2007
	1.125,95

	30/3/2007
	6.727,08

9.3. com fundamento nos arts. 1º, inciso I, 16, inciso III, alíneas “b” e “c”, e 19, da Lei 8.443/1992, julgar irregulares as contas de Eduardo Martins Rocha, condenando-o ao pagamento do débito discriminado a seguir, atualizado monetariamente e acrescido dos juros de mora devidos, calculado desde a data de ocorrência indicada até sua efetiva quitação, na forma da legislação vigente, fixando o prazo de 15 (quinze) dias, a contar do recebimento da notificação, para que seja comprovado, perante este Tribunal, o recolhimento da quantia ao Fundo Nacional de Saúde, nos termos do art. 23, inciso III, alínea “a”, da referida Lei, c/c o art. 214, inciso III, alínea “a”, do Regimento Interno do TCU;
	DATA DA OCORRÊNCIA
	VALOR ORIGINAL (R$) 

	10/1/2008
	32.882,40

	10/1/2008
	5.187,10

	11/1/2008
	9.089,31

	16/1/2008
	46.281,63

	16/1/2008
	71,36

	18/1/2008
	23.133,17

	6/2/2008
	9,00

	21/2/2008
	38.526,00

	13/3/2008
	5.037,20

	13/3/2008
	87,20

	24/3/2008
	34.146,00

9.4. com fundamento no art. 57 da Lei 8.443/1992, aplicar a Eduardo Martins Rocha multa no valor de R$ 20.000,00 (vinte mil reais) , atualizado monetariamente desde a data do presente acórdão até a do efetivo recolhimento, se for pago após o vencimento, na forma da legislação vigente, fixando o prazo de 15 (quinze) dias, a contar do recebimento da notificação, para que seja comprovado, perante este Tribunal, o recolhimento da quantia ao Tesouro Nacional, nos termos do art. 23, inciso III, alínea “a”, da referida Lei, c/c o art. 214, inciso III, alínea “a”, do Regimento Interno do TCU;
9.5. com fundamento no art. 26 da Lei 8.443/1992, autorizar, se requerido, o pagamento da importância devida em até 36 (trinta e seis) parcelas mensais e consecutivas, fixando o prazo de 15 (quinze) dias, a contar do recebimento da notificação, para que seja comprovado, perante este Tribunal, o recolhimento da primeira parcela, e de 30 (trinta) dias, a contar da parcela anterior, para que seja comprovado o recolhimento das demais parcelas, devendo incidir sobre cada valor mensal os devidos acréscimos legais, na forma prevista na legislação vigente, além de alertar que a falta de comprovação do recolhimento de qualquer parcela importará no vencimento antecipado do saldo devedor, nos termos do art. 217 do Regimento Interno do TCU;
9.6. com fundamento no art. 28 da Lei 8.443/1992, autorizar, desde logo, a cobrança judicial das dívidas, caso não atendida a notificação;
9.7. com fundamento no art. 16, § 3º, da Lei 8.443/1992, c/c art. 209, § 7º, do Regimento Interno do TCU, remeter cópia deste acórdão à Procuradoria da República no Ceará para adoção das medidas que entender cabíveis;
9.8. dar ciência deste acórdão ao Fundo Nacional de Saúde e aos responsáveis.

Tomada de contas especial instaurada pelo Fundo Nacional de Saúde em razão de irregularidades na aplicação de recursos do SUS, nos exercícios de 2007 e 2008. Análise de citação.

Primeira Câmara

Município de Crateús/CE.

3. Responsáveis: Eduardo Martins Rocha (XXX.923.378-XX); Maria do Carmo Rodrigues Soares Morais (XXX.776.963-XX).

13.1. Ministros presentes: Walton Alencar Rodrigues (Presidente), Benjamin Zymler, Bruno Dantas (Relator) e Vital do Rêgo.
13.2. Ministros-Substitutos presentes: Augusto Sherman Cavalcanti e Weder de Oliveira.

BRUNO DANTAS

Por registrar as principais ocorrências havidas no andamento do processo até o momento, resumindo os fundamentos das peças acostadas aos autos, adoto como relatório, com os ajustes necessários, a instrução da secretaria responsável pela análise da demanda (peça 21) , que contou com a anuência do corpo diretivo da unidade (peças 22-23) e do Ministério Público junto ao TCU (peça 24) :
“INTRODUÇÃO
1. Cuidam os autos de tomada de contas especial instaurada pelo Fundo Nacional de Saúde (FNS) em desfavor de Maria do Carmo Rodrigues Soares Morais, secretária municipal de Saúde de Crateús - CE de 12/1/2006 a 8/2/2006 e de 9/2/2007 a 18/4/2007, e de Eduardo Martins Rocha, secretário municipal de Saúde de Crateús - CE de 23/5/2007 a 19/6/2008 e de 3/7/2008 a 31/12/2008, em razão de irregularidades na execução de despesas com recursos do SUS no primeiro trimestre de 2007 e no primeiro trimestre de 2008.
HISTÓRICO
2. O processo originou-se das constatações contidas no Relatório de Auditoria 7251 (peça 3, p. 177-202) , no Relatório Complementar 7251 (peça 5, p. 120-137) e no Parecer Administrativo 853/2014 (peça 5, p. 151-157) do Departamento Nacional de Auditoria do SUS (Denasus) , realizada na Secretaria Municipal de Saúde de Crateús - CE, com o objetivo de apurar denúncia anônima quanto à possível irregularidade no uso de recursos fundo a fundo no âmbito do Programa Atenção Hospitalar e Ambulatorial naquele ente federado, em atendimento a demanda da Controladoria Geral da União.
3. A auditoria constatou dano ao erário de R$ 339.372,04 (peça 5, p. 151) , devido às seguintes irregularidades:
3.1. ‘Processos com diferença entre o valor pago e os documentos comprobatórios’ (Constatações 309723, 309735, 309729, 309727, 309728) ;
3.2. ‘Recursos da Atenção de MAC utilizado em despesas fora do bloco de financiamento, contrariando o contido na PT/MS/GM 204, de 29/1/2007’ (Constatações 309725, 309731) ;
3.3. ‘Pagamentos sem comprovação de despesas’ (Constatações 309734, 309726) ;
3.4. ‘Processo com diferença entre o valor pago e o empenhado, bem como sem os documentos comprobatórios’ (Constatação 309732) ;
3.5. ‘Processo de pagamento com documentação comprobatória incompleta’ (Constatações 309733, 309730) ;
3.6. ‘Pagamento sem a adequada liquidação da despesa’ (Constatações 309736, 309737) ;
4. O detalhamento do débito realizado pelo Denasus consta da peça 5, p. 130-136, com retificação à peça 5, p. 151. Aponta-se que José Humberto Bezerra Lima (XXX.553.123-XX) recolheu o débito a ele atribuído no Relatório de Auditoria 7251, no valor de R$ 78,07 (peça 1, p. 23-26) .
5. O Relatório Completo do Tomador de Contas 000130/2016 (peça 1, p. 45-51) , acompanhando entendimento do Denasus, e já excluído o débito liquidado por José Humberto Bezerra Lima, caracterizou o débito de R$ 339.293,97 e a responsabilidade de Maria do Carmo Rodrigues Soares Morais, secretária municipal de Saúde de Crateús - CE de 12/1/2006 a 8/2/2006 e de 9/2/2007 a 18/4/2007, e de Eduardo Martins Rocha, secretário municipal de Saúde de Crateús - CE de 23/5/2007 a 19/6/2008 e de 3/7/2008 a 31/12/2008.
6. O Relatório de Auditoria 1093/2016 da Controladoria Geral da União (peça 1, p. 53-56) retrata as questões relatadas no Relatório de Tomada de Contas Especial.
7. Diante disso, a CGU emitiu certificado de irregularidade das contas (peça 1, p. 57) , acompanhado do parecer do dirigente do órgão de controle interno (peça 1, p. 58) , tendo o Ministro de Estado da Saúde, Ricardo Barros, registrado o conhecimento das conclusões daquele órgão de controle interno (peça 1, p. 59) . A responsabilização foi devidamente inscrita no Siafi (peça 1, p. 42) .
8. A presente tomada de contas especial foi autuada no TCU em 6/3/2017, dando início à fase externa da TCE.
9. A instrução à peça 9 corroborou a análise empreendida na fase interna desta tomada de contas especial e concluiu pela existência de indícios de dano ao erário, em razão da não comprovação de despesas realizadas com transferências destinadas a ações de saúde, com a consequente obrigação de devolução desses valores ao Fundo Nacional de Saúde, em linha com o entendimento firmado no item 9.3.3 do Acórdão 1072/2017-TCU-Plenário (rel. Ministro Bruno Dantas) . Definiu-se ainda a responsabilidade de Maria do Carmo Rodrigues Soares Morais e de Eduardo Martins Rocha.
10. Ante a anuência a essas conclusões pelo corpo dirigente da Secex-PA (peça 10) e com fulcro na delegação de competência conferida pelo Relator, Ministro Bruno Dantas, consubstanciada no art. 1º, inciso II, da Portaria MIN-BD 1, de 22/8/2014, promoveu-se:
10.1. a citação de Maria do Carmo Rodrigues Soares Morais, por intermédio do ofício 0042/2018-TCU/Secex-PA (peça 13) , para que apresentasse alegações de defesa ou recolhesse o débito decorrente da irregularidade a seguir detalhada:
10.1.1. Irregularidade: não comprovação da boa e regular aplicação dos recursos federais recebidos pelo município de Crateús - CE para financiamento de ações do SUS, em face de despesas executadas no primeiro trimestre de 2007 com recursos destinados ao bloco da Média e Alta Complexidade Ambulatorial e Hospitalar, no valor histórico total de R$ 144.843,60, nas quais a fiscalização do Denasus ao município, ocorrida em maio de 2008 e cujos resultados constam do Relatório de Auditoria 7251, constatou as seguintes irregularidades:
i) pagamentos para os quais não foi apresentada documentação contábil e fiscal comprobatória;
ii) pagamento a maior que o valor da nota de empenho e da autorização de pagamento, bem como sem nota fiscal de serviços e identificação dos beneficiários em Tratamento Fora de Domicílio (TFD) , de passagens no trecho Crateús/Fortaleza/Crateús à empresa Irmãos Álvares Transp. e Representações Ltda.;
iii) pagamento sem autorização, sem nota fiscal de serviço, sem relação nominal dos beneficiários em Tratamento Fora de Domicílio (TFD) e com nota de empenho sem assinatura/rubrica do ordenador de despesa, de passagens no trecho Crateús/Fortaleza/Crateús à Empresa Rápido Crateús Ltda.;
iv) pagamento de folha de pessoal de janeiro/2007 do Hospital de Referência São Lucas, sem autorização de pagamento e com nota de empenho e nota de liquidação sem assinaturas/rubricas;
v) pagamento de folha de pessoal de fevereiro/2007 do Hospital de Referência São Lucas com autorização de transferência entre contas em valor maior;
vi) aquisição de materiais hospitalares à empresa Dinâmica Comércio de Produtos Hospitalares Ltda. com pagamento e autorização a maior;
vii) pagamento de locação de sistema hospitalar à empresa M. V. Informática Nordeste Ltda. sem nota fiscal de serviços e com recibo, autorização de pagamento e nota de empenho sem assinatura/rubrica do ordenador de despesas.
10.1.2. Conduta: efetuar despesas para as quais não foram apresentados documentos fiscais e contábeis comprobatórios ou documentos idôneos a justificar os valores pagos, quando deveria efetuar as despesas mediante documentação capaz de atestar a sua execução.
10.1.3. Dispositivos violados: arts. 62 e 63 da Lei 4.320/1964, o art. 77 do Decreto-Lei 200/1967, e o art. 36, § 2º, alínea ‘c’, do Decreto 93.872/1986.
10.2. 10.1. a citação de Eduardo Martins Rocha, por intermédio do ofício 0043/2018-TCU/Secex-PA (peça 12) , para que apresentasse alegações de defesa ou recolhesse o débito decorrente da irregularidade a seguir detalhada:
10.2.1. Irregularidade: não comprovação da boa e regular aplicação dos recursos federais recebidos pelo município de Crateús - CE para financiamento de ações do SUS, em face de despesas executadas no primeiro trimestre de 2008 com recursos destinados ao bloco da Média e Alta Complexidade Ambulatorial e Hospitalar, no valor histórico total de R$ 194.450,37, que constaram do extrato bancário da conta do Fundo Municipal de Saúde mas para as quais não foi apresentada documentação contábil e fiscal comprobatória, conforme constatou o Relatório de Auditoria 7251, do Denasus, decorrente de fiscalização realizada no município em maio de 2008.
10.2.2. Conduta: efetuar despesas para as quais não foram apresentados documentos fiscais e contábeis comprobatórios, quando deveria efetuar as despesas mediante documentação capaz de atestar a sua execução.
10.2.3. Dispositivos violados: arts. 62 e 63 da Lei 4.320/1964, o art. 77 do Decreto-Lei 200/1967, e o art. 36, § 2º, alínea ‘c’, do Decreto 93.872/1986.
11. Regulamente citada (peça 15) , Maria do Carmo Rodrigues Soares Morais requereu prorrogação de prazo para apresentação de alegação de defesa à peça 17, deferida pela Secex-PA à peça 18. Apresentou defesa à peça 19 e informações complementares à peça 20.
12. Regularmente citado (peça 14) , Eduardo Martins Rocha não apresentou alegações de defesa nem recolheu o débito a ele atribuído, configurando-se a revelia de que trata o art. 12, § 3º, da Lei 8.443/1992.
EXAME TÉCNICO
Caracterização das irregularidades geradoras do dano ao erário
13. Extrai-se do relatório do Denasus, do relatório do tomador de contas e da instrução pretérita nestes autos as seguintes irregularidades:
13.1. Irregularidade: não comprovação da boa e regular aplicação dos recursos federais recebidos pelo município de Crateús - CE para financiamento de ações do SUS, em face de despesas executadas no primeiro trimestre de 2007 com recursos destinados ao bloco da Média e Alta Complexidade Ambulatorial e Hospitalar, nas quais a fiscalização do Denasus ao município, ocorrida em maio de 2008 e cujos resultados constam do Relatório de Auditoria 7251, constatou as seguintes irregularidades:
i) pagamentos para os quais não foi apresentada documentação contábil e fiscal comprobatória;
ii) pagamento a maior que o valor da nota de empenho e da autorização de pagamento, bem como sem nota fiscal de serviços e identificação dos beneficiários em Tratamento Fora de Domicílio (TFD) , de passagens no trecho Crateús/Fortaleza/Crateús à empresa Irmãos Álvares Transp. e Representações Ltda.;
iii) pagamento sem autorização, sem nota fiscal de serviço, sem relação nominal dos beneficiários em Tratamento Fora de Domicílio (TFD) e com nota de empenho sem assinatura/rubrica do ordenador de despesa, de passagens no trecho Crateús/Fortaleza/Crateús à Empresa Rápido Crateús Ltda.;
iv) pagamento de folha de pessoal de janeiro/2007 do Hospital de Referência São Lucas, sem autorização de pagamento e com nota de empenho e nota de liquidação sem assinaturas/rubricas;
v) pagamento de folha de pessoal de fevereiro/2007 do Hospital de Referência São Lucas com autorização de transferência entre contas em valor maior;
vi) aquisição de materiais hospitalares à empresa Dinâmica Comércio de Produtos Hospitalares Ltda. com pagamento e autorização a maior;
vii) pagamento de locação de sistema hospitalar à empresa M. V. Informática Nordeste Ltda. sem nota fiscal de serviços e com recibo, autorização de pagamento e nota de empenho sem assinatura/rubrica do ordenador de despesas;
13.1.1. Valor histórico: R$ 144.843,60;
13.1.2. Dispositivos violados: arts. 62 e 63 da Lei 4.320/1964, o art. 77 do Decreto-Lei 200/1967, e o art. 36, § 2º, alínea ‘c’, do Decreto 93.872/1986;
13.1.3. Responsável: Maria do Carmo Rodrigues Soares Morais, secretária municipal de Saúde de Crateús - CE de 12/1/2006 a 8/2/2006 e de 9/2/2007 a 18/4/2007;
13.1.4. Conduta: efetuar despesas para as quais não foram apresentados documentos fiscais e contábeis comprobatórios ou documentos idôneos a justificar os valores pagos, quando deveria efetuar as despesas mediante documentação capaz de atestar a sua execução;
13.1.5. Evidência: Constatações 309729 (peça 5, p. 126) , 309730 (peça 5, p. 126-127) , 309732 (peça 5, p. 127-128) , 309733 (peça 5, p. 128) , 309734 (peça 5, p. 128) , 309735 (peça 5, p. 129) , 309736 (peça 5, p. 129) e 309737 (peça 5, p. 129-130) do Relatório de Auditoria 7251 do Denasus.
13.2. Irregularidade: não comprovação da boa e regular aplicação dos recursos federais recebidos pelo município de Crateús - CE para financiamento de ações do SUS, em face de despesas executadas no primeiro trimestre de 2008 com recursos destinados ao bloco da Média e Alta Complexidade Ambulatorial e Hospitalar, que constaram do extrato bancário da conta do Fundo Municipal de Saúde mas para as quais não foi apresentada documentação contábil e fiscal comprobatória, conforme constatou o Relatório de Auditoria 7251, do Denasus, decorrente de fiscalização realizada no município em maio de 2008;
13.2.1. Valor histórico: R$ 194.450,37;
13.2.2. Dispositivos violados: arts. 62 e 63 da Lei 4.320/1964, o art. 77 do Decreto-Lei 200/1967, e o art. 36, § 2º, alínea ‘c’, do Decreto 93.872/1986;
13.2.3. Responsável: Eduardo Martins Rocha, secretário municipal de Saúde de Crateús - CE de 23/5/2007 a 19/6/2008 e de 3/7/2008 a 31/12/2008;
13.2.4. Conduta: efetuar despesas para as quais não foram apresentados documentos fiscais e contábeis comprobatórios, quando deveria efetuar as despesas mediante documentação capaz de atestar a sua execução;
13.2.5. Evidência: Constatações 309726 (peça 5, p. 124-125) , 309727 (peça 5, p. 125) e 309728 (peça 5, p. 125-126) do Relatório de Auditoria 7251 do Denasus.
14. Ressalte-se que todas ocorrências se referem à falta e/ou falha na documentação comprobatória das despesas, como descrito no Relatório de Auditoria 7251 do Denasus (peça 3, p. 177-202; peça 5, p. 120-137) .
15. Na seara do Direito Financeiro, é cediço que cabe ao responsável demonstrar, por meio da documentação exigida na legislação de regência, a boa e regular aplicação dos recursos públicos federais geridos, em obediência ao disposto no art. 37, caput, e art. 70, parágrafo único, da Constituição Federal, no art. 93 do Decreto-Lei 200/1967 e nos arts. 66 e 145 do Decreto 93.872/1986.
16. A regularidade do pagamento com recursos públicos somente é assegurada com a observância dos procedimentos prévios de liquidação e empenho da despesa fixados nos arts. 60 a 64 da Lei 4.320/1964 e demais normas regentes.
17. Ante esse arcabouço normativo, os gestores aqui responsabilizados deveriam comprovar que os pagamentos foram precedidos do devido atesto, liquidação e empenho, em respeito à legislação pátria, com respaldo em documentos hábeis a comprovar a despesa (notas fiscais, planilhas, fichas de controle de estoque etc.) .
Da revelia dos Sr. Eduardo Martins Rocha
18. O art. 22, inciso I, da Lei 8.443/1992 c/c o art. 179, inciso II, do Regimento Interno do TCU (RI/TCU) , estabelecem que as comunicações processuais realizadas pelo Tribunal devem ser feitas mediante carta registrada, com aviso de recebimento dos Correios (AR) que comprove a entrega no endereço do destinatário.
19. Observa-se que para a validade da citação, não é necessário que a comunicação processual seja pessoalmente entregue ao destinatário, bastando que o ofício com o AR seja recebido no endereço do responsável, obtido em fonte de dados oficial, a exemplo da base da Receita Federal.
20. Também não há que se falar em aplicação subsidiária das disposições contidas no Código de Processo Civil, pois a matéria é regulada por normativo específico desta Corte de Contas, editado no exercício de sua competência constitucional.
21. A validade de tal critério de comunicação processual é referendada pela jurisprudência deste Tribunal, conforme os Acórdão 316/2018-TCU-Plenário (rel. Ministro Vital do Rego) , 5419/2017-TCU-2ª Câmara rel. Ministro Augusto Nardes) , 3.254/2015-TCU-1ª Câmara (rel. Benjamin Zymler) e 1946/2014-TCU-1ª Câmara (rel. Ministro José Múcio Monteiro) .
22. O entendimento desta Corte de Contas também encontra amparo em deliberação do Plenário do Supremo Tribunal Federal, proferida em sede de agravo regimental em mandado de segurança, MS 25.816 AgR/DF, publicada no Diário de Justiça de 4/8/2006, e ementada nos seguintes termos:
‘EMENTA: AGRAVO REGIMENTAL. MANDADO DE SEGURANÇA. DESNECESSIDADE DE INTIMAÇÃO PESSOAL DAS DECISÕES DO TRIBUNAL DE CONTAS DA UNIÃO. ART. 179 DO REGIMENTO INTERNO DO TCU. INTIMAÇÃO DO ATO IMPUGNADO POR CARTA REGISTRADA, INICIADO O PRAZO DO ART. 18 DA LEI N. 1.533/51 DA DATA CONSTANTE DO AVISO DE RECEBIMENTO. DECADÊNCIA RECONHECIDA. AGRAVO IMPROVIDO.
1. O envio de carta registrada com aviso de recebimento está expressamente enumerado entre os meios de comunicação de que dispõe o Tribunal de Contas da União para proceder às suas intimações.
2. O inciso II do art. 179 do Regimento Interno do TCU é claro ao exigir apenas a comprovação da entrega no endereço do destinatário, bastando o aviso de recebimento simples.
3. O prazo decadencial para a impetração do mandado de segurança conta-se da data constante do aviso de recebimento e não admite suspensão ou interrupção.
4. Agravo regimental a que se nega provimento.
 (MS 25816 AgR, Relator (a) : Min. EROS GRAU, Tribunal Pleno, julgado em 12/06/2006, DJ 04-08-2006 PP-00024 EMENT VOL-02240-03 PP-00455 RTJ VOL-00200-01 PP-00107 LEXSTF v. 28, 333, 2006, p. 203-207) ’
23. Assim, não há invalidade na notificação feita a Eduardo Martins Rocha, porquanto realizada conforme os normativos vigentes, tendo sido o AR referente ao ofício notificatório encaminhado para o endereço do responsável, constante dos Sistemas Corporativos do TCU, conforme detalhado nos parágrafos 7 e 9 desta instrução.
24. Regularmente citado, Eduardo Martins Rocha não compareceu aos autos.
25. Nos processos do TCU, a revelia não leva à presunção de que seriam verdadeiras todas as imputações levantadas contra os responsáveis, diferentemente do que ocorre no processo civil, em que a revelia do réu opera a presunção da verdade dos fatos narrados pelo autor. Dessa forma, a avaliação da responsabilidade não pode prescindir da prova existente no processo ou para ele carreada.
26. Considerando que a outra responsável apresentou defesa, aplica-se ao presente caso o disposto no art. 161 do Regimento Interno do TCU, de modo que a defesa aproveitará ao responsável revel, no que concerne às circunstâncias objetivas, não se aproveitando os fundamentos de natureza exclusivamente pessoal.
Das alegações de defesa apresentadas por Maria do Carmo Rodrigues Soares Morais
27. Nas alegações de defesa à peça 19, a responsável alega que, em decorrência da injustificável mora na instauração da TCE, cerca de 11 anos após se afastar da gestão da secretaria de saúde, houve restrição à sua defesa, ‘haja vista depender de documentos e esclarecimentos contábeis aos quais, diante do extenso decurso de tempo, já não pode ter acesso’ (peça 19, p. 2) .
28. Prossegue com a assertiva de que ‘referida circunstância, per si, representa injusta cobrança por parte desta colenda Corte de Contas, posto que demasiadamente tardia, prejudicando sobremaneira o franco exercício do contraditório e da ampla defesa, assegurados constitucionalmente (art. 5º, incisos LIV e LV, CF/88) ; pois o longo decurso de tempo entre a prática dos atos administrativos questionados e a citação da parte interessada torna impraticável ou, no mínimo, capenga o exercício do seu direito de defesa’ (peça 19, p. 3) .
29. Cita dispositivos regimentais que tratam de contas iliquidáveis (arts. 20 e 21 do Regimento Interno) e evoca os princípios do devido processo legal, do contraditório e da ampla defesa e da segurança jurídica. Ademais, evoca precedentes deste Tribunal nos quais se julgou pela iliquidez de contas em TCE por comprometimento de defesa devido ao longo decurso do tempo, a teor dos Acórdão 285/2006-TCU-Primeira Câmara (rel. Ministro Guilherme Palmeira) , 64/2007-TCU-2ª Câmara (rel. Ministro Ubiratan Aguiar) , e 711/2006-TCU-1ª Câmara (rel. Ministro Guilherme Palmeira) (peça 19, p. 4-5) .
30. Colaciona ainda precedentes nos quais se reconheceu o comprometimento do contraditório em decorrência da instauração tardia de tomada de contas especial, a teor dos Acórdão 1728/2008-TCU-Segunda Câmara (rel. Ministro Benjamin Zymler) , 2158/2006-TCU-2ª Câmara (rel. Ministro Benjamin Zymler) , 3045/2007-TCU-1ª Câmara (rel. Ministro-Substituto Marcos Bemquerer Costa) (peça 19, p. 5-7) .
31. Invoca doutrina para defender a prescrição quinquenal no âmbito do processo de controle externo (peça 19, p. 7-9) e declama a redação do art. 1º da Lei 9.873/1999 e do art. 1º, §1º, da IN TCU 56/2007, para, ao fim, requerer a extinção do feito, por serem as contas iliquidáveis e ter ocorrido prescrição e cerceamento da defesa (peça 19, p. 9-10) .
32. Alega, finalmente, que o relatório desta Corte teria sido feito de forma genérica, já que, ao expor o histórico de débitos, não teve a cautela de discriminar todos os valores das despesas que teriam sido ordenadas pela defendente, indicando individualmente a que se referem. Afirma ainda que o débito imputado à defendente seria desproporcional ao tempo em que esteve à frente da secretaria de saúde, comparando-o com o débito atribuído a Eduardo Martins Rocha. Aduz que ‘deve haver proporcionalidade com relação aos valores de ressarcimento em relação ao tempo que cada Secretário esteve à frente da aludida Secretaria; pois é pouco provável que quem ficou apenas 3 (três) meses na gestão tenha realizado quase o mesmo valor de despesas do quem este por aproximadamente 19 (dezenove) meses à frente daquela Pasta Administrativa’ (peça 19, p. 10-11) .
33. Sustenta ainda ser inconteste que as despesas foram realizadas em benefício dos munícipes de Crateús - CE, não sendo razoável sugerir a devolução integral atualizada do numerário tido como irregular, o que implicaria em enriquecimento ilícito do erário federal (peça 19, p. 11) .
34. Na documentação complementar apresentada (peça 20) , a responsável exibiu:
34.1. requerimento ao setor de arquivos de Crateús - CE, datado de 27/2/2018, para localização dos documentos afetos a esta tomada de contas especial (peça 20, p. 5) ;
34.2. Empenho P0202065, emitido em 2/2/2007, com valor empenhado de R$ 10.500,00, cujo credor é a empresa Rápido Crateús Ltda. (peça 20, p. 8) ;
34.3. Empenho P0102091, emitido em 2/1/2007, com valor empenhado de R$ 1.800,00, cujo credor é Raimundo Gomes Pedroza (peça 20, p. 9) ;
34.4. Empenho P0123015, emitido em 23/1/2007, com valor empenhado de R$ 2.850,00, cujo credor é Irmãos Alvares Transp. e Representação Ltda. (peça 20, p. 10) ;
34.5. Empenho P0110026, emitido em 10/1/2007, com valor empenhado de R$ 9.080,26, cujo credor é Dinâmica Comércio de Produtos Hospitalares Ltda. (peça 20, p. 11-12) ;
34.6. Registro bancário referente a pagamento em 15/5/2007, com valor de R$ 2.092,00, cujo credor é M V Informática Nordeste Ltda. (peça 20, p. 13) ;
34.7. Empenho P0119033, emitida em 19/1/2007, com valor empenhado de R$ 8.368,00, cujo credor é M V Informática Nordeste Ltda. (peça 20, p. 14-15) ;
34.8. Empenho P0222020, emitida em 22/2/2007, com valor empenhado de R$ 392.143,67, cujo credor é a folha de pagamento (nível superior hospital) (peça 20, p. 16) .
35. A defendente requer, por fim, que suas contas sejam julgadas regulares (peça 20, p. 3) .
Análise das alegações de defesa apresentadas por Maria do Carmo Rodrigues Soares Morais
36. Em síntese, os argumentos manejados pela responsável são:
36.1. prejuízo ao exercício do contraditório e da ampla defesa devido à mora na instauração da TCE;
36.2. prescrição, que deveria seguir regra quinquenal, ante o transcurso de mais de dez anos entre as supostas irregularidades e a notificação da responsável;
36.3. discriminação genérica do débito e débito desproporcional em relação ao outro responsável chamado aos autos;
36.4. enriquecimento ilícito do erário federal, vez que as despesas foram efetivamente realizadas;
36.5. documentos complementares apresentados são aptos a afastar o débito.
37. Não merece prosperar a preliminar de prejuízo ao contraditório por notificação tardia. Como descrito no relatório do tomador de contas (peça 1, p. 49-50) , a responsável foi notificada para apresentar defesa quanto aos resultados do Relatório de Auditoria 7251 do Denasus em 18/3/2011, por intermédio do ofício 81/2011 (peça 4, p. 210-211) , e foi comunicada sobre a instauração da tomada de contas especial em 6/11/2014, por intermédio do ofício 6362/MS/SE/FNS (peça 5, p. 176-177) . Portanto, não houve o transcurso de mais de dez anos desde o fato gerador sem que tenha havido a notificação da responsável pela autoridade administrativa federal competente (art. 6º, inciso II, c/c art. 19 da IN-TCU 71/2012, modificada pela IN-TCU 76/2016) . Ademais, a responsável tinha conhecimento sobre a necessidade de comprovar as despesas impugnadas nesta TCE desde 2011, de modo que não se pode acolher alegação de dificuldade para obtenção da documentação após a citação, pois teve oportunidade de adotar medidas administrativas e judiciais para obtenção desses comprovantes nos últimos oito anos.
38. De igual forma, não há que se cogitar de prescrição do débito, porque imprescritível o dever de ressarcimento ao erário por prejuízos decorrentes de ilícitos administrativos, nos termos do art. 37, §5º, da Constituição Federal - como reconhecido pela própria defendente à peça 19, p. 8. Todavia, há que se reconhecer a prescrição da pretensão punitiva quanto à defendente por parte do TCU que, nos termos do entendimento firmado no Acórdão 1441/2016-TCU-Plenário (rel. Ministro Benjamin Zymler) , subordina-se ao prazo geral de prescrição indicado no art. 205 do Código Civil, qual seja, dez anos contados a partir da data de ocorrência da irregularidade sancionada, nos termos do art. 189 do Código Civil. As irregularidades atribuídas à defendente nesta TCE ocorreram entre 9/2/2007 e 30/3/2007 e o ato que determinou a citação se deu em 17/1/2018, portanto há mais de dez anos.
39. Afasta-se ainda o argumento de que não houve especificação do débito. Além de o ofício citatório discriminar detalhadamente data e valor de cada despesa realizada pela defendente e que restou sem comprovação (peça 13) , consta dos autos e foi referenciada na instrução à peça 9 todo o conjunto de evidências que sustenta o cálculo do valor a ser ressarcido, com descrição exata de cada constatação contida no Relatório de Auditoria 7251 (peça 3, p. 177-202) e no Relatório Complementar 7251 (peça 5, p. 120-137) . Nota-se ainda que o ofício citatório foi explícito na descrição sobre os mecanismos para obtenção de vista dos autos, inclusive eletrônica, ocasião em que a defendente teria acesso, caso a interessasse, a todos os elementos colacionados ao processo e referenciados na instrução anterior (peça 13, p. 5) .
40. A defendente alega ainda haver desproporcionalidade entre o débito a ela atribuído e ao imposto ao outro responsável chamado aos autos, ao afirmar que seu período à frente da secretaria de saúde seria em muito inferior ao de Eduardo Martins Rocha. Por óbvio, não há necessidade de haver qualquer proporcionalidade entre débitos atribuídos a responsáveis distintos, pois o ressarcimento se volta às despesas que cada um ordenou mas não comprovou adequadamente. Não se trata na TCE de distribuir proporcionalmente débitos, mas sim de atribuir o débito que cada gestor gerou conforme sua conduta atentatória às normas de direito financeiro. De toda forma, ao contrário do que busca fazer crer a defendente, o débito atribuído a Eduardo Martins Rocha se refere a despesas realizadas entre 10/1/2008 e 24/3/2008, ou seja, período pouco superior ao de realização das despesas ordenadas pela defendente impugnadas neste feito.
41. Demais disso, não há que se cogitar de enriquecimento ilícito do erário, vez que esta tomada de contas especial foi autuada precisamente porque não há comprovação de que as despesas tenham sido realizadas, sendo certo que cabe à defendente a obrigação de demonstrar a boa e regular aplicação dos recursos federais que geriu. Mera alegação genérica de que as despesas teriam sido realizadas, sem que a documentação de suporte seja apresentada, apenas demonstra que a defendente não se desincumbiu de seu dever legal de prestação de contas.
42. Por fim, verifica-se que os documentos complementares juntados pela defendente se limitam a notas de empenho e um comprovante bancário, com referências a valores, credores e cheques por meio dos quais se efetuou pagamento.
43. Ocorre que nenhum elemento que comprove a regular liquidação dessas despesas foi identificado nos autos, além daqueles trazidos pela própria auditoria do Denasus e já considerados insuficientes, a exemplo de contrato, procedimento licitatório, recibo, nota fiscal ou atesto de recebimento de bens ou execução de serviços adquiridos por intermédio dos referidos pagamentos. Desse modo, não há elementos suficientes para se estabelecer nexo causal entre os repasses de recursos federais e as despesas supostamente efetuadas.
44. Conclui-se que a documentação apresentada pela defendente é insuficiente para comprovar a boa e regular aplicação dos recursos repassados pelo Fundo Nacional de Saúde durante seu período de gestão à frente da Secretaria Municipal de Saúde de Crateús - CE, ou afastar as irregularidades apontadas pela auditoria do Denasus, o que impõe a rejeição de suas alegações de defesa.
Análise da Culpabilidade
45. As alegações de defesa apresentadas não tiveram êxito em afastar as irregularidades constatadas, vez que não lograram comprovar a boa e regular aplicação dos recursos repassados pelo Fundo Nacional de Saúde, ora escrutinados nestes autos, a despeito do dever legal que recaía sobre os responsáveis.
46. Nota-se, ademais, a culpabilidade da defendente, Maria do Carmo Rodrigues Soares Morais, vez que é razoável afirmar que era possível a ela ter consciência da ilicitude dos atos, sendo-lhe exigível conduta diversa, no sentido de obter, arquivar e manter guardados os documentos relativos às despesas. Tampouco há nos autos elementos para que se possa efetivamente aferir e reconhecer a ocorrência de boa-fé em sua conduta.
47. Quanto ao responsável revel, não há elementos para que se possa efetivamente aferir e reconhecer a ocorrência de boa-fé na conduta de Eduardo Martins Rocha. Logo, pode este Tribunal, desde logo, proferir o julgamento de mérito pela irregularidade das contas, conforme combinação dos §§ 2º e 6º do art. 202 do RI/TCU.
48. Esse entendimento está amparado nos Acórdão 1009/2018-TCU-Plenário (rel. Ministro Bruno Dantas) , 309/2017-TCU-Plenário (rel. Ministro Vital do Rego) , 2535/2015-TCU-Plenário (rel. Ministro Vital do Rego) , 2.424/2015-TCU-Plenário (rel. Ministro Benjamin Zymler) .
49. Ademais, cabe ressaltar que a responsabilização dos agentes públicos integrantes da relação processual desta TCE é compatível com o entendimento firmado pelo TCU no item 9.3.3 do Acórdão 1072/2017-TCU-Plenário (rel. Ministro Bruno Dantas) , segundo o qual o dano ao erário deve ser restituído ao FNS pelos gestores:
‘9.3.3. tratando-se de débito decorrente de dano ao erário propriamente dito, cabe ao gestor responsável pela irregularidade a obrigação de devolver os recursos, visto que, nessas situações, não há evidências de que eles tenham sido aplicados em prol de alguma finalidade pública, devendo a recomposição ser feita ao Fundo Nacional de Saúde, em respeito ao disposto no art. 2º, inciso VII, do Decreto 3.964/2001 combinado com o art. 33, § 4º, da Lei 8.080/1990.
50. Assim, com fundamento nos arts. 1º, inciso I, 16, inciso III, alíneas ‘b’ e ‘c’, 19 e 23, inciso III, da Lei 8.443/1992, e nos arts. 1º, inciso I, 209, incisos II e III, 210 e 214, inciso III, do RI/TCU, as presentes contas devem serem julgadas irregulares, com a condenação em débito a ambos e a aplicação da multa prevista no art. 57 da Lei 8.443/1992 c/c o art. 267 do Regimento Interno apenas a Eduardo Martins Rocha, por estar prescrita a pretensão punitiva em relação a Maria do Carmo Rodrigues Soares Morais, uma vez que infringiram o disposto nos arts. 62 e 63 da Lei 4.320/1964, no art. 77 do Decreto-Lei 200/1967, e no art. 36, § 2º, alínea ‘c’, do Decreto 93.872/1986, tendo, pois, cometido atos de gestão com infração à norma legal, com prejuízo ao erário. Faz-se ainda mister remeter cópia dos elementos pertinentes ao Ministério Público da União, atendendo, assim, ao disposto no art. 16, § 3º, da Lei 8.443/1992 c/c o art. 209, § 7º, do Regimento Interno.’
Exame da ocorrência da prescrição da pretensão punitiva
51. A análise realizada no parágrafo 38 desta instrução concluiu pela ocorrência de prescrição da pretensão punitiva desta Corte em relação a Maria do Carmo Rodrigues Soares Morais.
52. Quanto a Eduardo Martins Rocha, observa-se não ter ocorrido, por completo, a prescrição da pretensão punitiva por parte do TCU que, nos termos do entendimento firmado no Acórdão 1441/2016-TCU-Plenário (rel. Ministro Benjamin Zymler) , subordina-se ao prazo geral de prescrição indicado no art. 205 do Código Civil, qual seja, dez anos contados a partir da data de ocorrência da irregularidade sancionada, nos termos do art. 189 do Código Civil. As irregularidades atribuídas a este responsável ocorreram entre 10/1/2008 e 24/3/2008 e o ato que determinou a citação se deu em 17/1/2018 (peça 10) , devendo-se, na dosimetria da multa a ser aplicada, excluir-se os débitos cujos fatos geradores ocorreram entre 10/1/2008 e 16/1/2008.
CONCLUSÃO
53. Diante de todo o exposto, inexistindo nos autos elementos que permitam concluir pela ocorrência de boa-fé ou de outros excludentes de culpabilidade nas condutas dos responsáveis, propõe-se que suas contas sejam julgadas irregulares e que sejam condenados em débito, aplicando-se multa apenas a Eduardo Martins Rocha.
INFORMAÇÕES ADICIONAIS
54. Informa-se os demais processos em tramitação no Tribunal, nos quais foi constatada a existência de outros débitos imputáveis aos responsáveis arrolados nestes autos:
	Responsável
	Processos
	Deliberações

	Eduardo Martins Rocha
 (XXX.923.378-XX) 
	TC Processo 005.350/2019-0
	TCE. Em instrução. Relator Ministro-Substituto Marcos Bemquerer Costa.

		TC Processo 010.907/2014-9
	TCE. Acórdão 4004/2014-TCU-Segunda Câmara. Contas regulares com ressalva.

	Maria do Carmo Rodrigues Soares Morais
 (XXX.776.963-XX) 
	Não há outros processos envolvendo a responsável.

PROPOSTA DE ENCAMINHAMENTO
55. Diante do exposto, submetem-se os autos à consideração superior, propondo:
55.1. considerar revel para todos os efeitos Eduardo Martins Rocha (XXX.923.378-XX) , dando-se prosseguimento ao processo, com fundamento no art. 12, § 3º, da Lei 8.443/1992 c/c o art. 202, § 8º, do RI/TCU;
55.2. rejeitar as alegações de defesa apresentadas por Maria do Carmo Rodrigues Soares Morais (XXX.776.963-XX) ;
55.3. com fundamento nos arts. 1º, inciso I, 16, inciso III, alíneas ‘b’ e ‘c’, 19 e 23, inciso III, da Lei 8.443/1992 c/com os arts. 1º, inciso I, 209, incisos II e III, 210 e 214, inciso III, do Regimento Interno do TCU, julgar irregulares as contas de Eduardo Martins Rocha (XXX.923.378-XX) e condená-lo ao pagamento das quantias a seguir especificadas, com a fixação do prazo de quinze dias, a contar da notificação, para comprovar, perante o Tribunal (art. 214, inciso III, alínea ‘a’, do Regimento Interno) , o recolhimento da dívida aos cofres do Fundo Nacional de Saúde, atualizada monetariamente e acrescida dos juros de mora, calculados a partir das datas discriminadas, até a data do recolhimento, na forma prevista na legislação em vigor:
	DATA DA OCORRÊNCIA
	VALOR ORIGINAL (R$) 

	10/1/2008
	32.882,40

	10/1/2008
	5.187,10

	11/1/2008
	9.089,31

	16/1/2008
	46.281,63

	16/1/2008
	71,36

	18/1/2008
	23.133,17

	6/2/2008
	9,00

	21/2/2008
	38.526,00

	13/3/2008
	5.037,20

	13/3/2008
	87,20

	24/3/2008
	34.146,00

Valor atualizado até 22/6/2019: R$ 370.066,30.
55.4. com fundamento nos arts. 1º, inciso I, 16, inciso III, alíneas ‘b’ e ‘c’, 19 e 23, inciso III, da Lei 8.443/1992 c/com os arts. 1º, inciso I, 209, inciso II, 210 e 214, inciso III, do Regimento Interno do TCU, julgar irregulares as contas de Maria do Carmo Rodrigues Soares Morais (XXX.776.963-XX) e condená-la ao pagamento das quantias a seguir especificadas, com a fixação do prazo de quinze dias, a contar da notificação, para comprovar, perante o Tribunal (art. 214, inciso III, alínea ‘a’, do Regimento Interno) , o recolhimento da dívida aos cofres do Fundo Nacional de Saúde, atualizada monetariamente e acrescida dos juros de mora, calculados a partir das datas discriminadas, até a data do recolhimento, na forma prevista na legislação em vigor:
	DATA DA OCORRÊNCIA
	VALOR ORIGINAL (R$) 

	9/2/2007
	22.985,06

	14/2/2007
	2.150,00

	14/2/2007
	10.500,00

	15/2/2007
	3.763,90

	22/2/2007
	3.764,60

	22/2/2007
	3.764,60

	22/2/2007
	68.296,53

	12/3/2007
	12.133,82

	12/3/2007
	280,00

	15/3/2007
	2.092,00

	16/3/2007
	5.000,00

	20/3/2007
	1.139,20

	22/3/2007
	1.120,86

	23/3/2007
	1.125,95

	30/3/2007
	6.727,08

Valor atualizado até 22/6/2019: R$ 287.343,58.
55.5. aplicar individualmente a Eduardo Martins Rocha (XXX.923.378-XX) a multa prevista no art. 57 da Lei 8.443/1992 c/c o art. 267 do Regimento Interno, fixando-lhe o prazo de quinze dias, a contar da notificação, para comprovar, perante o Tribunal (art. 214, inciso III, alínea ‘a’, do Regimento Interno) , o recolhimento da dívida aos cofres do Tesouro Nacional, atualizada monetariamente desde a data do acórdão que vier a ser proferido até a do efetivo recolhimento, se for paga após o vencimento, na forma da legislação em vigor;
55.6. autorizar, desde logo, nos termos do art. 28, inciso II, da Lei 8.443/1992, a cobrança judicial das dívidas caso não atendidas as notificações;
55.7. autorizar, desde logo, o pagamento das dívidas dos responsáveis em trinta e seis parcelas mensais e consecutivas, nos termos do art. 26 da Lei 8.443/1992 c/c o art. 217 do Regimento Interno, caso solicitado, fixando-lhes o prazo de quinze dias, a contar do recebimento da notificação, para comprovarem perante o Tribunal o recolhimento da primeira parcela, e de trinta dias, a contar da parcela anterior, para comprovarem o recolhimento das demais parcelas, com a incidência dos encargos legais devidos, na forma prevista na legislação em vigor;
55.8. alertar os responsáveis de que a falta de comprovação do recolhimento de qualquer parcela importará o vencimento antecipado do saldo devedor, nos termos do § 2º do art. 217 do Regimento Interno deste Tribunal;
55.9. encaminhar cópia da deliberação que vier a ser proferida ao Procurador-Chefe da Procuradoria da República no Estado do Ceará, nos termos do art. 209, § 7º, in fine, do Regimento Interno do TCU, para adoção das medidas que entender cabíveis.”
É o Relatório.

Leonardo Wandemberg Lima Batista (20623/OAB-CE) e outros, representando Maria do Carmo Rodrigues Soares Morais.

Procuradora-Geral Cristina Machado da Costa e Silva.

FNS. SUS. MÉDIA E ALTA COMPLEXIDADE AMBULATORIAL E HOSPITALAR. REPASSE RELATIVOS AOS PRIMEIROS TRIMESTRES DE 2007 E DE 2008. PAGAMENTOS SEM DOCUMENTOS COMPROBATÓRIOS. CITAÇÃO. REVELIA DO GESTOR. REJEIÇÃO DAS ALEGAÇÕES DE DEFESA DA GESTORA. PRESCRIÇÃO DA PRETENSÃO PUNITIVA DO TCU EM RELAÇÃO À GESTORA E A ALGUMAS PARCELAS DO DÉBITO IMPUTADO AO GESTOR. IRREGULARIDADE DAS CONTAS. DÉBITO. MULTA.

TOMADA DE CONTAS ESPECIAL (TCE)

Secretaria de Controle Externo de Tomada de Contas Especial (SecexTCE).

Trata-se de tomada de contas especial (TCE) instaurada pelo Fundo Nacional de Saúde (FNS) em desfavor dos secretários de saúde do município de Crateús/CE, Maria do Carmo Rodrigues Soares Morais (gestão 12/1 a 8/2/2006 e 9/2 a 18/4/2007) e Eduardo Martins Rocha (gestão 23/5/2007 a 19/6/2008 e 3/7 a 31/12/2008) , em razão de irregularidades na execução de despesas com recursos do Sistema Único de Saúde (SUS) no primeiro trimestre de 2007 e no primeiro trimestre de 2008.
Os recursos do SUS foram repassados ao município, na modalidade fundo a fundo, para o financiamento do bloco da Média e Alta Complexidade Ambulatorial e Hospitalar (MAC) . Em atendimento à solicitação da Controladoria-Geral da União (CGU) , houve fiscalização do Departamento Nacional de Auditoria do SUS (Denasus) , resultando no relatório 7251 (peça 3, p. 177) .
Na fase interna da TCE, o órgão concedente concluiu pela impugnação total das despesas, devido às irregularidades constatadas na execução dos recursos do SUS. O Controle Interno anuiu a esse posicionamento.
No âmbito do TCU, os responsáveis foram regularmente citados. Entretanto, Eduardo Martins Rocha deixou o prazo regimental transcorrer sem que fosse apresentada defesa ou efetuado o recolhimento do débito. Dessa forma, deve ser considerado revel, dando-se prosseguimento ao processo, conforme estabelece o art. 12, § 3º, da Lei 8.443/1992.
Por seu turno, Maria do Carmo Rodrigues Soares Morais apresentou suas alegações de defesa, que foram analisadas e rejeitadas pela secretaria especializada. A proposta de encaminhamento foi por julgar irregulares as contas dos responsáveis, com a imputação de débito. Por entender prescrita a pretensão punitiva desta Corte quanto aos débitos ocorridos antes de 17/1/2008, a unidade instrutora sugeriu aplicar multa apenas a Eduardo Martins Rocha, responsável pela gestão dos recursos aplicados posteriormente a essa data.
Corroboro as análises empreendidas pela unidade instrutora, as quais contaram com a anuência do Ministério Público junto ao TCU, razão pela qual incorporo os fundamentos apresentados às minhas razões de decidir.
A defesa da responsável abordou os seguintes pontos: i) haveria prejuízos à sua defesa, em razão do longo decurso de tempo entre a prática dos atos administrativos questionados e a sua citação; ii) o relatório do TCU não teria discriminado no histórico de débitos as despesas impugnadas; iii) o débito estaria desproporcional ao seu tempo de gestão quando comparado ao débito atribuído ao sucessor; iv) as despesas teriam sido realizadas em benefício da municipalidade, o que implicaria em enriquecimento ilícito do erário federal; v) apresentou documentos complementares de despesas.
Sobre o cerceamento de defesa, cabe mencionar que o art. 6º, inciso II, da IN-TCU 71/2012 não tem aplicação automática nos casos em que se passaram dez anos ou mais entre o fato e a citação. Isso porque o mero transcurso do tempo não acarreta, em toda e qualquer situação, prejuízo à racionalidade administrativa, à economia processual, à ampla defesa ou ao contraditório, devendo a configuração de tal prejuízo ser analisada em cada caso concreto, sob pena de violar-se a regra da imprescritibilidade das ações de cobrança de dano ao erário (Acórdãos 3.898/2016 e 3.879/2017, da Primeira Câmara, e 3.457/2017 e 10.452/2016, da Segunda Câmara, entre outros) .
Dito isso, observo que, no caso em exame, não há evidências de que o decurso do tempo até a citação dos responsáveis por este Tribunal tenha prejudicado seu direito de defesa. Como observado pela Secex-TCE, a gestora foi regularmente notificada quanto aos resultados do relatório de auditoria 7251 do Denasus em 18/3/2011 e quanto à instauração da tomada de contas especial em 6/11/2014. 
Em relação a Eduardo Martins Rocha, também foram promovidas notificações, cujos recebimentos ocorreram em 20/4/2009 e 7/11/2014, de acordo com o relatório do tomador de contas especial 130/2016 (peça 1, p. 49) . Ou seja, quatro anos foi o maior lapso temporal entre os fatos sob exame, ocorridos em 2007 e 2008, e as primeiras notificações aos gestores. 
A legislação prevê que Estados, Distrito Federal e Municípios devem manter sob sua guarda toda documentação comprobatória da execução das despesas relacionadas a ações e serviços de saúde no âmbito do SUS, custeadas com recursos financeiros percebidos do FNS, pelo prazo mínimo de cinco anos a contar da aprovação das contas (Portaria MS 204/2007, Portaria MS 1.954/2013 e Resolução CONARQ/MJ 14/2001) . Não há, portanto, que se falar em cerceamento de defesa dos gestores.
Não assiste razão à gestora quanto à falta de detalhamento dos débitos, visto que as irregularidades constam do ofício de citação, bem como os valores e datas de cada despesa impugnada. A instrução técnica, que foi encaminhada juntamente com o ofício, explicitou os principais documentos do controle interno, desde a auditoria do Denasus até o relatório do tomador de contas, nos quais as irregularidades e os danos decorrentes são apresentados minuciosamente. 
Quanto à alegada desproporcionalidade entre os débitos imputados à ex-secretária de saúde e ao seu sucessor, importa frisar que as despesas glosadas se referem apenas aos primeiros trimestres de 2007 e de 2008 e não à completa gestão dos agentes. A responsabilização por cada parcela de débito decorreu do nexo de causalidade entre o dano e a conduta atribuída ao gestor e encontra-se devidamente demonstrada no anexo I da instrução de peça 21 (matriz de responsabilização) .
É cediço que compete exclusivamente ao gestor comprovar a regular aplicação dos recursos públicos sob sua responsabilidade, cabendo-lhe o ônus da prova. Os documentos complementares juntados aos autos não foram suficientes para elidir as irregularidades.
Diante da ausência de documentação consistente, que demonstre a adequação dos gastos efetuados, bem assim o nexo causal entre estes e os recursos repassados, não há como concluir que os recursos foram utilizados em benefício do município.
Sendo assim, as informações constantes do processo não permitem concluir pela regular aplicação dos recursos, cabendo, portanto, julgar irregulares as contas dos responsáveis, condenando-os ao pagamento do débito apurado nos autos.
Em relação à prescrição da pretensão punitiva, o paradigmático Acórdão 1441/2016-TCU-Plenário estabeleceu que, para os processos que tramitam neste Tribunal, incide a regra dos arts. 202 e 205 do Código Civil, ou seja, a prescrição geral de dez anos a partir da ocorrência dos fatos, e a interrupção do prazo prescricional pelo ato que ordena a citação no âmbito do TCU. Após a interrupção, reinicia-se a contagem do prazo de dez anos para que o processo seja julgado.
Conforme consta no relatório que antecede este voto, as citações foram autorizadas pelo titular da Secex-TCU em 17/1/2018 (peça 10) , por delegação de competência por mim conferida. Portanto, restou prescrita a pretensão punitiva desta Corte em relação aos débitos ocorridos antes de 17/1/2008.
Desse modo, deixo de aplicar a multa prevista no art. 57 da Lei 8.443/1992 a Maria do Carmo Rodrigues Soares Morais e, no caso específico de Eduardo Martins Rocha, aplico a aludida multa tomando por base a parcela de débito posterior a 17/1/2008.

	Ante o exposto, voto por que o Tribunal adote o Acórdão que ora submeto à deliberação deste Colegiado.
TCU, Sala das Sessões Ministro Luciano Brandão Alves de Souza, em 10 de março de 2020.
Ministro BRUNO DANTAS 
Relator